臺灣臺中地方法院民事判決  99年度訴字第2542號
原      告  蔡得貴
訴訟代理人  王俊凱律師
            張柏淵律師
複代理人    陳韻涵
被      告  蔡重明即被繼承人.
            蔡忠儀即被繼承人.
            蔡樹春
            蔡裕吉
            蔡裕豊
            蔡萬益
            蔡德成
            蔡王秀
訴訟代理人  蔡福源
被      告  王蔡嫌
            王蔡真
            劉蔡勤
訴訟代理人  王廣生
兼上一人
訴訟代理人  蔡金錢
被      告  蔡秀
            蔡秀雲
            蔡金錢
            蔡竹山
            蔡春居
            蔡春和
            蔡湘穎
            蔡鍾金束
            蔡幸如
            蔡佩娗
            蔡家昆
上列當事人間分割共有物事件，本院於民國100年7月27日言詞辯
論終結，判決如下：
    主      文
被告蔡忠儀、蔡重明應就其被繼承人蔡擂所共有坐落台中市清水
區○○○段三五四地號、地目建、面積八六八點一五平方公尺，
及台中市清水區○○○段三五三地號、地目旱、面積一五一五點
四六平方公尺土地，應有部分各為七十分之一辦理繼承登記。
兩造共有坐落台中市清水區○○○段三五四地號、地目建、面積
八六八點一五平方公尺，及台中市清水區○○○段三五三地號、
地目旱、面積一五一五點四六平方公尺土地准予分割，分割方法
為：如附圖乙案所示編號354-B部分面積七八一點三三平方公尺
、編號353-B部分面積一三六三點九一平方公尺歸原告取得；編
號354-A部分面積八六點八二平方公尺、編號353-A部分面積一五
一點五五平方公尺歸被告蔡重明、蔡忠儀、蔡樹春、蔡裕吉、蔡
裕豊、蔡萬益、蔡德成、蔡王秀、王蔡嫌、王蔡真、劉蔡勤、
蔡秀、蔡秀雲、蔡金錢、蔡竹山、蔡春居、蔡春和、蔡湘穎、蔡
鍾金束、蔡幸如、蔡佩娗、蔡家昆取得，並依附表所示之應有部
分比例保持共有。
訴訟費用由兩造依如附表所示之比例負擔。
    事實及理由
甲、程序方面：
一、按訴狀送達後，原告不得將原訴變更或追加。但請求之基礎
    事實同一者、擴張或減縮應受判決事項之聲明者，該訴訟標
    的對於數人必須合一確定時，追加其原非當事人之人為當事
    人者、不甚礙被告之防禦及訴訟之終結者，不在此限，民事
    訴訟法第255條第1項第2、3、5、7款定有明文。又按原告於
    判決確定前，得撤回訴之全部或一部，民事訴訟法第262條
    第1項前段定有明文。復按共有物之分割，於共有人全體有
    法律上之利害關係，須共有人全體始得為之，故請求分割共
    有物之訴，屬於民事訴訟法第56條第1項所稱訴訟標的對於
    共同訴訟之各人必須合一確定者。查：
（一）本件原告請求分割共有物即坐落台中市清水區○○○段
      353、354地號之土地（下稱系爭土地--原為台中縣清水鎮
      ○○○段，因台中縣市合併，由本院逕行更正為台中市清
      水區），惟系爭土地之登記共有人蔡擂於起訴前之70年1
      月12日死亡，有除戶謄本附卷可稽，其繼承人蔡忠儀、蔡
      重明尚未辦理繼承登記，原告請求列蔡忠儀、蔡重明為被
      告，並追加請求辦理繼承登記，核無不合，應予准許。
（二）本件原告原請求先位聲明：兩造共有系爭土地請求分割，
      分割方法如起訴狀所附分割草圖編號A、C部分土地分歸原
      告取得；編號B、D部分土地分歸被告等按原應有部分比例
      維持共有。備位聲明：兩造共有系爭土地請求分割，分割
      方法如起訴狀所附分割草圖編號A、C部分土地分歸原告取
      得；編號B、D部分請求准予變價分割，所得價金由被告等
      按原應有部分比例分配。嗣於100年1月21日具狀撤回備位
      聲明，核其所為於法並無不合，應予准許。
二、本件被告蔡重明、蔡忠儀、蔡裕吉、蔡裕豊、蔡德成、王蔡
    嫌、王蔡真、劉蔡勤、蔡秀、蔡秀雲、蔡金錢、蔡竹山、蔡
    春居、蔡春和、蔡湘穎、蔡鍾金束、蔡幸如、蔡佩娗、蔡家
    昆等人經合法通知，均未於言詞辯論期日到場，核無民事訴
    訟法第386條各款所列情形，爰依原告聲請，由其一造辯論
    而為判決。
乙、實體方面：
一、原告主張：
（一）坐落台中市清水區○○○段354地號，地目建、面積868.1
      5平方公尺，及同段353地號，地目旱，面積1515.46平方
      公尺為原告、被告蔡樹春、蔡裕吉、蔡裕豊、蔡萬益、蔡
      德成、蔡王秀、王蔡嫌、王蔡真、劉蔡勤、蔡秀、蔡秀
      雲、蔡金錢、蔡竹山、蔡春居、蔡春和、蔡湘穎、蔡鍾金
      束、蔡幸如、蔡佩娗、蔡家昆及訴外人蔡擂所共有，應有
      部分如附表所示。而蔡擂已於70年1月12日死亡，惟其繼
      承人即被告蔡忠儀、蔡重明尚未辦理繼承登記，爰有先請
      求渠等辦理繼承登記之必要。又系爭土地並無因使用目的
      不能分割情事，且亦未定有不分割協議，但就分割方法無
      從獲致協議。爰依民法第823條之規定請求裁判分割。並
      聲明裁判分割方案為：如附圖甲案所示編號354-A部分面
      積781.33平方公尺、編號353-A部分面積1363.91平方公尺
      歸原告取得；編號354-B部分面積86.82平方公尺、編號
      353-B部分面積151. 55平方公尺歸被告蔡重明、蔡忠儀、
      蔡樹春、蔡裕吉、蔡裕豊、蔡萬益、蔡德成、蔡王秀、
      王蔡嫌、王蔡真、劉蔡勤、蔡秀、蔡秀雲、蔡金錢、蔡竹
      山、蔡春居、蔡春和、蔡湘穎、蔡鍾金束、蔡幸如、蔡佩
      娗、蔡家昆取得，並依原應有部分比例保持共有。
（二）對於被告所提分割方案會使原告所有位於系爭土地上之建
      物須拆除，對原告損害過大，且系爭土地在機場旁，系爭
      353地號土地已被劃入清泉崗空軍基地之禁建區域內，如
      果拆除該建物，日後新建房屋有禁建問題。又系爭土地相
      鄰之351地號土地之所有人為本案被告（被告蔡德成除外
      ），355地號土地之所有人為被告蔡竹山、蔡春和、蔡鍾
      金束及訴外人蔡永良、蔡任輝等人，則以甲案分割後，被
      告分得之土地仍可與相鄰土地合併使用。原告就系爭土地
      持分有9/10，如分割成二塊，對原告之有效利用系爭土地
      是有妨害的。另因為系爭353、354地號土地地目不同，價
      值差異甚大，所以無法同意將被告所分得土地合併分割在
      354地號土地上。
二、被告方面：
（一）被告蔡樹春、蔡萬益、蔡王秀稱：系爭土地沒有約定不
      分割，被告同意分割。被告等於系爭土地上並無建物要保
      留。請求被告等所分得土地部分均維持共有，分得位置在
      系爭353、354地號土地交界處，如附圖分割方案乙案所示
      之353-A、354-A部分分歸被告等人取得，並依原應有部分
      比例保持共有。被告等分得之土地不同意變賣，因為系爭
      土地後面被告還有其他共有土地必須利用系爭土地出入，
      原本與原告協商將被告分得之土地集中在系爭354地號土
      地上，但原告不同意等語。
（二）被告蔡秀、蔡秀雲、劉蔡勤、蔡金錢，雖未於最後言詞辯
      論期日到場，惟渠等前曾到庭略稱：系爭土地沒有約定不
      分割，被告同意分割，被告等分得土地同意維持共有。被
      告等人於系爭土地上均無建物要保留等語。
（三）被告蔡裕吉、蔡裕豊、蔡德成、蔡竹山、蔡春和、蔡鍾金
      束、蔡幸如、蔡佩娗、蔡家昆等人則均未到庭，但提出請
      求書請求准以如附圖所示乙案為分割方法等語。
（四）被告蔡重明、蔡忠儀、王蔡嫌、王蔡真、蔡春居、蔡湘穎
      等人則均未到庭或以書狀陳述意見。
三、本件得心證之理由：
（一）按分割共有物，性質上為處分行為，依民法第759條規定
      ，共有不動產之共有人中有人死亡時，於其繼承人未為繼
      承登記以前，固不得分割共有物。惟於分割共有物訴訟中
      ，請求繼承人辦理繼承登記，並合併對渠等及其餘共有人
      為分割共有物之請求，不但符合訴訟經濟原則，與民法第
      759條及強制執行法第130條規定之旨趣無違（最高法院69
      年台上字第1012號判例意旨參照）。查系爭土地之共有人
      蔡擂業於70年1月12日死亡，其繼承人為蔡重明、蔡忠儀
      ，有戶籍謄本在卷可稽，惟渠等尚未辦理繼承登記，有原
      告提出之系爭土地登記謄本在卷可憑，揆諸上開判例意旨
      ，原告請求被告蔡重明、蔡忠儀就被繼承人蔡擂之應有部
      分辦理繼承登記，自無不合，應予准許，爰判決如主文第
      1項所示。
（二）次按各共有人，除法令另有規定外，得隨時請求分割共有
      物。但因物之使用目的不能分割或契約訂有不分割之期限
      者，不在此限，民法第823條第1項定有明文。本件原告主
      張系爭2筆土地為兩造所共有，兩造應有部分如附表所示
      ，系爭土地並無依物之使用目的，不能分割之情形，兩造
      間亦未訂有不分割之契約，兩造復不能達成分割協議，業
      據原告提出土地登記謄本、地籍圖為證，且為到場被告所
      不爭執，堪認原告之主張為真實。則原告請求法院就系爭
      土地為裁判分割，符合前開法律規定，應予准許。
（三）又按共有物之分割，依共有人協議之方法行之。分割之方
      法不能協議決定，或於協議決定後因消滅時效完成經共有
      人拒絕履行者，法院得因任何共有人之請求，命為下列之
      分配：一、以原物分配於各共有人。但各共有人均受原物
      之分配顯有困難者，得將原物分配於部分共有人。二、原
      物分配顯有困難時，得變賣共有物，以價金分配於各共有
      人；或以原物之一部分分配於各共有人，他部分變賣，以
      價金分配於各共有人以原物為分配時，如共有人中有未受
      分配，或不能按其應有部分受分配者，得以金錢補償之。
      以原物為分配時，因共有人之利益或其他必要情形，得就
      共有物之一部維持共有，民法第824條第1項、第2項第1款
      、第2款、第3項、第4項定有明文。另按分割共有物，除
      應斟酌各共有人之意願、利害關係及共有物之性質外，尚
      應斟酌分得部分所得利用之價值、經濟效用等原則。且裁
      判分割共有物，屬形成判決，法院定共有物之分割方法，
      固應斟酌當事人之聲明及上開事項等，而本其自由裁量權
      為公平合理之分配，但並不受當事人聲明、主張或分管約
      定之拘束（最高法院84年度台上字第1538號、94年度台上
      字第1768號、93年度台上字第1797號判決要旨參照）。準
      此，請求分割共有物之訴，法院應上開規定，斟酌共有人
      之意願，共有物之性質、經濟效益及全體共有人之利益，
      為公平適當之分配。查：
   1、系爭土地東側（偏南）面臨道路，土地上有原告所有之門
      牌號碼台中市○○區○○里○○路42號之1樓三合院建物
      ，及水塔、空地等使用現狀，業據本院會同兩造及臺中縣
      清水地政事務所地政人員至現場勘驗屬實，製有勘驗筆錄
      及該地政事務所所100年2月25日清地二字第1000003364號
      函檢附之鑑定圖在卷可憑。系爭土地東側（偏南）臨道路
      ，為使其價值得以充分發揮，應以分割線垂直於道路邊線
      為宜，兩造所提方案亦均以此原則為考量。
   2、被告等人就系爭土地之應有部分甚少，各自單獨分割所得
      土地將無法使用，而到場之被告及提出請求書之被告等人
      均同意維持共有，且主張分得之土地不願變賣，要留供通
      行使用等語（見本院100年7月27日言詞辯論筆錄）。則考
      量被告等人就系爭土地之應有部分甚少，單獨分割無法使
      用，將造成土地浪費，是被告蔡樹春等人主張維持共有，
      並無不當。
   3、又被告等人就系爭353、354地號土地之應有部分合計均僅
      為1/10，換算土地面積各為151.55、86.82平方公尺，而
      兩造所提分割方案，土地縱深均約為45公尺，且依原告所
      提出之如附圖甲案所示分割分案，被告等人所分得之353-
      B、354-B地號土地，分處二處，無法合併使用；地形不平
      整，最窄處僅1.5公尺寬，土地過於細長無法獨立使用，
      甚且車輛無法通行，則依甲案分割，將造成被告所分得之
      土地無法使用，甚至通行，顯不利於被告。與系爭354地
      號土地相鄰之355地號土地共有人雖為被告等人（被告蔡
      德成除外），而得與甲案分割所得之354-B土地合併使用
      ，但被告22人中僅被告蔡竹山、蔡春和、蔡鍾金束為351
      地號土地之共有人，則以甲案將353-B部分土地分歸被告
      ，被告等將無法利用該部分土地。
   4、再者，系爭土地上雖有原告所有建物，但該建物係原告父
      母所建造，中間建物於原告民國53年出生前就已經建造，
      兩旁之建物是在民國60年之前建造等情，業經原告陳明在
      卷（見本院100年4月13日言詞辯論筆錄），足證上開建物
      年代已久，為老舊建物，復有現場照片在卷可參。該建物
      並未辦理保存登記，不應以原告之父母先行於系爭土地上
      建築該建物，及是否禁建等理由，要求完全保留，而嚴重
      影響其他共有人之權利。
   5、是以被告蔡樹春等人所主張如附圖乙案所示，將被告等人
      分得之土地集中一處，得以合併使用，雖未能建築，但足
      以通行無礙，已符合被告等人之需求，更可避免分割兩處
      而各自完全無法使用之窘境。至於以乙案原告分得之土地
      雖未相鄰，但因系爭土地地目不同，使用類別不同，基於
      法令規定，自難以合併為建築使用。惟其分得之土地面積
      各為1363.91、781.33平方公尺，雖未能相鄰但均得獨立
      使用而不造成土地浪費。則以乙案為分割，對各共有人影
      響較小，且能使得系爭土地發揮最大經濟效用。
（四）本院依上開說明，暨參酌兩造分割之主張、共有人利益、
      共有物之性質、經濟效用等情狀，認被告蔡樹春等人主張
      之如附圖乙案所示原物分割方案圖較為適當，爰判決分割
      如主文第2項所示。
四、再按因共有物分割事件涉訟，由敗訴當事人負擔訴訟費用顯
    失公平者，法院得酌量情形，命勝訴之當事人負擔其一部，
    民事訴訟法第80條之1設有規定。本件為共有物分割事件，
    在性質上並無訟爭性，縱令兩造互易其地位，裁判結果仍無
    不同，故由被告負擔全部費用，顯有失公平，是本院酌量兩
    造之情形，認訴訟費用宜由各當事人依其就系爭土地之原應
    有部分比例（如附表）分擔，爰諭知如主文第3項所示。
五、訴訟費用負擔之依據：民事訴訟法第80條之1。
中    華    民    國    100    年    8    月    10    日
                  民事第一庭    法  官  周玉蘭
正本係照原本作成。
如對本判決上訴，須於判決送達後20日內向本院提出上訴狀（須
附繕本）。如委任律師提起上訴者，應一併繳納上訴審裁判費。
中    華    民    國    100    年    8    月    10    日
                                書記官  董美惠
附表：台中市清水區○○○段353、354地號土地共有人持分表
┌───────────┬────┬─────────┐
│  所有人              │應有部分│    備註          │
├───────────┼────┼─────────┤
│蔡得貴                │63/70   │                  │
├───────────┼────┼─────────┤
│蔡重明、蔡忠儀        │ 1/70   │ 為蔡擂之繼承人   │
│                      │        │ 保持公同共有     │
├───────────┼────┼─────────┤
│蔡樹春                │ 1/70   │                  │
├───────────┼────┼─────────┤
│蔡裕吉                │ 1/140  │                  │
├───────────┼────┼─────────┤
│蔡裕豊                │ 1/140  │                  │
├───────────┼────┼─────────┤
│蔡萬益                │ 1/70   │                  │
├───────────┼────┼─────────┤
│蔡德成                │ 1/70   │                  │
├───────────┼────┼─────────┤
│蔡王秀              │ 1/70   │                  │
├───────────┼────┼─────────┤
│王蔡嫌、王蔡真、劉蔡勤│ 1/70   │公同共有          │
│、蔡秀、蔡秀雲、蔡金錢│        │                  │
│、蔡竹山、蔡春居、蔡春│        │                  │
│和、蔡湘穎、蔡鍾金束、│        │                  │
│蔡幸如、蔡佩娗、蔡家昆│        │                  │
└───────────┴────┴─────────┘